【裁判字號】    89,判,2472
【裁判日期】    890803
【裁判案由】    有關國防事務
【裁判全文】
最高行政法院判決                                八十九年度判字第二四七二號
    原      告  甲○○
    被      告  福建省金門縣政府
    代  表  人  陳水在
右當事人間因有關國防事務事件，原告不服內政部中華民國八十七年十一月六日台八
七內訴字第八七○五四八七號再訴願決定，提起行政訴訟。本院判決如左：
    主  文
原告之訴駁回。
訴訟費用由原告負擔。
    事  實
原告係民國六十五年十二月九日生，出生後即設籍福建省金門縣，戶口未曾遷移，於
八十一年間因年滿十六歲，依「動員時期民防辦法」編入金門縣民防自衛隊員。嗣金
馬地區自八十一年十一月七日終止「戰地政務」後，原「金馬地區役齡男子檢定為已
訓乙種國民兵實施辦法」亦同時廢止，原告因未滿十八歲，不能檢定為已訓乙種國民
兵而免服兵役，乃提出陳情，請求比照六十三年次役男補檢為已訓乙種國民兵，經被
告以八十七年五月十八日府民字第○九六五一號函否准。原告不服，提起訴願、再訴
願，遞遭決定駁回，遂提起行政訴訟。茲摘敘兩造訴辯意旨如次：
原告起訴意旨及補充理由略謂：一、再訴願決定據以駁回之理由實有違法之處，茲臚
陳理由如後：（一）按乙種國民兵役係以服初期國民兵役期滿，而未服常備兵役、補
充兵役或甲種國民兵役者服之，就所在地施以一個月以內之軍事訓練，兵役法第十七
條第一項第三款定有明文；而兵役法施行法第二十四條亦以應受國民兵教育訓練者，
如曾在學校或其他處所受軍事教育訓練，相當於應受之國民兵教育訓練，經團管區司
令部檢定合格，得逕列為已受訓練國民兵，而金馬地區身處戰區，情形特殊，人民在
年滿十六歲時，即應應召編入民防自衛隊服勤接受訓練，是乃有十八歲時免徵兵役並
視同為已訓乙種國民兵之原「金馬地區役齡男子檢定為已訓乙種國民兵實施辦法」及
「視同已訓乙種國民兵檢定規定」，此蓋皆該依兵役法施行法第二十四條之規定定之
者。（二）原告為六十五年生，且於八十一年因年滿十六歲，依據四十一年十月一日
頒布之「動員時期民防辦法」之規定，編入民防自衛隊服勤並接受軍事訓練。此以國
防部（八四）練銪字第九○八五號暨內政部（八四）內役字第八七八八一九四號行政
命令中所稱，金馬地區「六十四年次役男，曾實受民防自衛隊訓練，徵集入營服役後
，提前退伍三十天；六十五年次役男，僅編入民防自衛隊並未接受訓練，提前退伍二
十八天」可證六十五年次之原告，實不僅受編為自衛隊，並早已接受訓練完畢；另依
金門縣自衛隊員補償委員會八十七年三月十七日寄發予原告之匯款通知單，亦稱以原
告所申請之自衛隊補償金，業已撥入原告所指定之金融機構帳號內。倘若原告未具自
衛隊員身分，並已實受民防訓練，何得請領上開之補償金﹖是原告應得適用「金馬地
區役齡男子檢定為已訓乙種國民兵辦法」第二條第三款「曾在戰地接受軍事訓練或民
防基本訓練者」之規定，檢定為已訓乙種國民兵之既得權。（三）依前開辦法第二條
第一項第二款之規定，原告亦得因「曾在公立或已立案之私立高級中學及同等以上學
校參加軍訓」之規定，而得檢定為乙種國民兵。而原告前既曾在公立或已立案之私立
高級中學及其同等以上之學校，受有軍訓課程，基於「法律不溯及既往」及「信賴保
護」原則之考量，原告本得適用前揭國防部五十五年頒布之「金馬地區役齡男子檢定
為已訓乙種國民兵實施辦法」第二條第二項第二款及第三款規定而得檢定為已訓乙種
國民兵，則原處分僅以原告於該辦法因戰地政務結束而廢止時，未滿十八歲，即罔顧
原告因受自衛隊訓練，已依法履行國民服兵役義務之情，駁回原告之訴願，實難令人
甘服。（四）依國防部（八一）仰依字第七五一二號暨內政部（八一）內役字第八一
八三八三○號行政命令規定，非金馬籍截至八十一年十二月三十一日止，在金馬地區
設籍並住滿一年者，可依本命令補檢為已訓乙種國民兵。惟依憲法第二十條規定，國
民有依法服兵役之義務，而金馬籍男子係為因應戰地政務並未徵兵之特殊需求，自年
滿十六歲起至五十五歲止，皆需編入金馬自衛隊並未徵兵。是以為確定金馬地區役男
身分問題，方有「金馬地區役齡男子檢定為已訓乙種國民兵實施辦法」，准將年滿十
八歲男子檢定為已訓乙種國民兵。今原非金馬籍男子，縱截至八十一年十二月三十一
日止，在金馬地區設籍並住滿一年，若未至年滿十六歲起經編入金馬自衛隊訓練服勤
，履行戰地政務地區役男之特殊義務者，自應為實施徵兵之對象，要難謂得與金馬地
區男子享有同等之權利。矧關於人民之權利義務之事項，應以法律定之；應以法律規
定之事項，不得以命令定之，中央法規標準法第五條第二款及第六條定有明文。何以
此等足使非金馬籍役男藉此逃避服兵役義務，影響國民平等權重大之事項，竟率以行
政命令方式為之﹖綜上以觀，系爭行政命令顯已牴觸憲法及中央法規標準法至明。（
五）按法規命令與法律具有相似之作用，是以我國法制雖未如美國憲法第一條第九項
定有禁止制定溯及既往法律之條款，但法規適用，依一般法律原理，仍應以不溯及既
往為原則。且自既得權益及信賴保護以觀，制定溯及既往之法規，使人民遭受不利益
，亦是法所不許。第以信賴保護原則觀之，金馬地區六十四、六十五年次之役男，依
原「動員時期民防辦法」之規定，於年滿十六歲時起即編入民防自衛隊訓練，並依規
定執行自衛勤務，權利義務較諸台灣本島、澎湖等地區人民，受有極大之限制。及至
十八歲起役年齡時，始依原「金馬地區役齡男子檢定為已訓乙種國民兵實施辦法」第
二條規定，檢定為已訓乙種國民兵。該法雖於八十一年十一月七日金馬地區結束戰地
政務後廢止，惟對於曾在金馬地區接受各軍事訓練或民防基本訓練並服勤務，而符合
原辦法第二條者，即應有於年滿十八歲時即得檢定為已訓乙種國民兵之信賴利益。惟
因舊法規廢止回歸普通法而亦未設過渡條款以為救濟，致事先已被課以受民防自衛隊
訓練義務，而期待得依法檢定為已訓乙種國民兵之原告，法律地位遽因戰地政務終止
而蒙受須再被課以兵役義務之重大不利益。是以上開行政命令實以「不真正溯及既往
」之方式，剝奪如原告等曾被課以受民防自衛隊訓練義務者之信賴利益，該則行政命
令要屬違法，自不待言。而被告據上級機關之違法行政命令以否准原告比照六十三年
次役男補檢定為已訓乙種國民兵，實欠公允，違反法律上「信賴保護」之法理，並違
實體法從舊之原則。三、本件被告所辯理由與事實大有出入：（一）原告業經編入金
門民防自衛隊，並受有依「金門自衛隊員補償辦法」所發放之補償金，是原告於八十
一年十一月七日金馬戰地政務終止施行前，業已具金門民防自衛隊員身分，上情亦為
被告所不否認。（二）被告稱原告雖於年滿十六歲時依法編入金門民防自衛隊，惟編
名入冊，並未實際接受民防隊常年例行軍事教育訓練。惟查：１依七十三年十二月十
七日印頒之「金門縣民眾自衛部隊戰備規定」手冊中「金門縣民眾自衛部隊戰備規定
行動準據表」第十三、十四頁所載者，自衛隊編組及任務；(1)十六歲至三十五歲男子
編入機動隊，任務以擔任村落防禦為主，反空降及反擊作戰，必要時充任補充兵員；
(2)十二至十五歲之男女則係編入幼獅隊，擔任盤查、巡邏、交通管制、傳令等任務。
而上開人員訓練則係「依年度施政計畫完成自衛幹部、自衛部隊、員工戰鬥隊及學生
暑期訓練」。２前揭手冊中第三十八頁之「金門地區遭匪突擊、空襲、砲擊時防區軍
民行動準據」，就具學生身分之自衛隊員於遇匪突擊等情形之行動準據乃：(1)在校時
．．．俟狀況許可時，其學生及未納入就近之戰鬥村員工迅速返回原村里，依原編組
執行任務．．．；(2)在家時，按規定參加戰鬥編組執行戰鬥或軍勤任務；又前揭手冊
中第六十四頁之「金門縣民眾自衛部隊戰鬥戰備第二階段行動準據表」亦註明應迅速
清理庫儲武器裝備，並完成後備軍人及高中（職）學生武器裝備（含彈藥）之發給。
３就上開規定事項觀之，金馬地區男子於戰地政務施行期間，自十二歲起即被編入民
眾自衛隊編組，並於年滿十六歲起編入擔任戰鬥任務之機動隊；且自年滿十二歲被編
入民眾自衛隊編組起，即需依年度施政計畫完成訓練，即使係具學生身分者，亦應受
暑期訓練而無例外；而執行自衛隊任務之時，亦未因具學生身分而與未具學生身分者
有何差別待遇。足見被告以原告未滿十八歲而未實受民防隊常年例行軍事訓練等詞置
辯，純係卸責。（三）又被告以原告並未「實際參與軍事訓練或民防訓練」，不符「
金馬地區役齡男子檢定為已訓乙種國民兵實施辦法」第二條第二項之規定，以為駁回
原告聲請之依據，實有未洽：１原告係畢業於國立金門高職學校於該校修業三年期間
受有二百十六小時之軍事教育訓練課程。２依「金馬地區役齡男子檢定為已訓乙種國
民兵實施辦法」第二條第一項第二款之規定，金門馬祖地區役齡男子曾在公立或已立
案之私立高級中學及同等以上學校參加軍訓者，得檢定為已訓乙種國民兵；而同條第
三款得檢定為已訓乙種國民兵之要件則係曾在戰地接受軍事訓練或民防基本訓練者；
又依第二條第二項所規定者，乃稱「依『前項第二款至第四款』規定申請檢定為已訓
國民兵，以在金馬地區接受『各該軍事訓練或民防基本訓練並服勤者』為限」，由上
可知第二條第二項所謂「在金馬地區接受各種軍事訓練或民防基本訓練」者，即包括
在金馬地區「就讀公立或已立案之高級中學及同等以上學校參加軍訓者」及在金馬地
區戰地「接受軍事訓練或民防基本訓練者」；況依前開之「金門縣民眾自衛部隊戰備
規定行動準據表」之規定具自衛隊員身分之學生尚係以「學生暑期訓練」方式另行再
施以訓練，是依前開規定，原告既於戰地政務施行期間因戶籍設於金門而當然被編入
自衛隊編組，又於國立金門高級職校就讀期間完成二百十六小時軍訓教育課程，細釋
前開條文，即知原告確已該當得檢定為已訓乙等國民兵之要件，無庸置疑。３反觀被
告刻意曲解條文意旨，將「金馬地區役齡男子檢定為已訓乙等國民兵實施辦法」第二
條第一項第二款所規定之「曾於公私立高中或同等以上學校參加軍訓者」視作不等同
於同條項第三款之「曾於戰地接受軍事訓練或民防基本訓練者」，並將第二條第二項
規定認為「不包括普通學校之軍訓課業在內」，實有增加該規定所未設之限制之嫌；
況縱認被告上開論據為有理由，亦係矛盾：(1)依我國學制以受國民義務教育之年齡觀
之，一般人民小學入學時應為七歲或八歲，推算之國中畢業時僅為十六或十七歲，若
假設國中畢業即順利升學，至高中或同等學校畢業亦已年滿十九或二十歲，早已超過
十八歲之役齡。(2)即使如被告所認，六十三年次役男因「皆有實受民防隊常年例行之
軍事教育訓練」，而得依金馬地區役齡男子檢定為已訓乙種國民兵實施辦法檢定為已
訓乙種國民兵，依前開學制規定六十三年次役男若有於受國民義務教育後繼續升學就
讀高中或同等學校者，至八十一年年滿十八歲時，尚就讀高中職二年級，其所受之軍
事訓練或民防基本訓練，充其量僅與原告相當，何以六十三年次役男所受高中（職）
軍訓課程即屬「金馬地區役齡男子檢定為已訓乙種國民兵實施辦法」第二條第二項所
謂之「軍事訓練或民防基本訓練」，而原告依相同方式所受之訓練即不屬之？究六十
三年次役男所受軍事訓練或民防基本訓練，與屬六十四年次役男之原告所受者有何差
異性，亦未見被告舉證以實其說，足見被告所辯，誠難自圓其說。七、綜上所陳，原
告之所以提起本件訴訟，實因被告之處分，實有違「法律不溯既往」及「信賴保護」
等行政法上基本原則，與原告實體上是否符合金馬地區役齡男子檢定為已訓乙種國民
兵實施辦法」之申請要件應屬無涉。被告再三模糊本件爭訟之焦點，迭以言不成理，
自相矛盾之理由為搪塞，實不足採。為此謹請鈞院鑑核，賜判決撤銷原處分及一再訴
願決定，俾正綱紀，兼保權益等語。
被告答辯意旨略謂：一、按所謂役齡男子係指年滿十八歲者而言。而年滿十八歲者，
為國民兵役及齡，兵役法第三條、第十四條第二項分別定有明文。依「金馬地區役齡
男子檢定為已訓乙種國民兵實施辦法」第二條之規定，得檢定為乙種國民兵者，除符
合該條文所列各款之規定外，並須以役齡男子為限，亦即必須年滿十八歲者，始得依
照各款之規定申請檢定為乙種國民兵。二、次按，依國防部及內政部八十一年十月二
十八日會銜發布之「視同已訓國民兵檢定規定」第二條第一項第二款、第三款、第五
款規定，高中、高職或同等學歷以上學校肆業、畢業，其所受軍訓時數合併在二○○
小時以上持有證明者，得申請視同已訓乙種國民兵。是依現行普通高級中學教育學制
，凡高中、高職在學三年以上，其受軍訓教育課程時數合併應有二○○小時，惟不及
三年者，除特殊情形外，其軍訓課程尚不足二○○小時之數，亦無可疑（即每學期二
十週，每週軍訓課程二小時計算），併予敘明。三、本件原告申請補列檢定為視同已
訓乙種國民兵，提起本件訴訟，但查：（一）中華民國男子依法有服兵役之義務，此
為憲法第二十條所明定，且兵役法第一條亦定有明文。按金門縣治所轄之區域，於八
十一年十一月七日之前，因施行「戰地政務」緣故，凡屆役齡之男子概皆編入民防隊
組訓，替代一般服兵役之義務，並依五十五年七月十一日國防部（五五）為信字第○
一一五號令，檢定乙國民兵辦法，就地行兵員補充。兵役法於金馬地區施行「戰地政
務」期間，暫停其在金門、馬祖地區施行之效力。惟八十一年十一月七日之後，金門
地區「戰地政務」實驗終止，兵役法恢復其施行效力，金門地區之役齡男子，即依法
有服兵役之義務，此亦為原告所不否認。（二）按徵兵處理係以役男出生之年次為準
，金門地區自八十一年十一月七日終止「戰地政務」實驗後，原兵役法暫停實施於金
門之效力，因「戰地政務」終止之同時，即告回復。依八十一年十一月五日國防部（
八一）仰依字第七五一二號暨內政部（八一）內役字第八一八三八三○號函示：「金
門、馬祖地區自八十二年元月一日開始實施徵兵。」準此，則金門地區凡民國六十二
年以後出生之男子，即屬兵役徵集之對象。所謂役齡係指年滿十八歲者而言（兵役法
第三條參照）。是國防部五十五年七月十一日公布之「金馬地區役齡男子檢定為已訓
乙種國民兵實施辦法」所稱之「役齡」，亦應為相同之意義。原告於年滿十六歲時，
固依「動員時期民防辦法」接受納編入金門縣民防隊，惟因其尚未滿十八歲，故僅編
名入冊，並未實際接受民防隊常年例行之軍事教育訓練。此與參與過軍事教育訓練之
六十三年次役男已有不同，且前開「金馬地區役齡男子檢定為已訓乙種國民兵實施辦
法」，其受檢定之對象以役齡男子（即滿十八歲）為限。在該實施辦法廢止前，未能
依法檢定為已訓乙種國民兵者，該實施辦法廢止後，即不能再援該法請求補檢，此理
甚明。本件原告迄八十一年十一月七日終止金門「戰地政務」實驗止，年齡不滿十八
歲，未達檢定為乙種國民兵之條件，自無比附援引上開事例（六十三年次役男）之餘
地。（三）金門地區六十三年次役男，經奉准檢定為已訓乙種國民兵役，其原因、理
由業經行政院八十五年八月二十四日以八十五內字第二八七八四號函附調查意見解說
甚詳。另國防部與內政部會銜函示：「至六十三年次以前男子未檢定者，如其原籍金
馬，在當地曾設戶籍，不論現居何地；或其原非金馬籍，截至本（八十一）年十二月
三十一日止，在金馬地區設籍並住滿一年者，自八十二年元月一日起，亦一律以國民
兵列管運用。」持同一解釋。被告並於八十六年六月十日以（八六）府民字第一○八
八八號通知原告，說明本件原告之境遇與前揭函示之情況互異，無法同一處理。（四
）原告為六十五年次之役男，而金門地區徵集兵役依前揭國防部內政部會銜函所示，
既自八十二年元月一日起開始，即八十二年起，依法徵集六十三年以後出生之役齡男
子入伍服役，則原告依法應接受徵集服兵役，應無疑義。四、原告雖主張其就讀國立
金門高職學校時受有軍訓課程之教育，得檢定為乙種國民兵云云。惟據「金馬地區役
齡男子檢定為已訓乙種國民兵實施辦法」第二條第二項之規定，所謂受軍事訓練或民
防基本訓練者，指實際參與軍事或民防操練，並不包括普通學校之軍訓課業在內，此
細繹該條文之規定甚明。本件原告於年滿十六歲時，僅為金門縣民防總隊隊員，由於
當時原告係在學學生，並未實際參與軍事訓練或民防基本訓練。故就「參與軍事訓練
」或「民防基本訓練」而言，亦不符上開「辦法」檢定為乙種國民兵，並無疑問。五
、依兵役法第十四條第二項之規定：「男子滿十八歲者，為國民兵役及齡」。是檢定
為已訓之國民兵，其前提必須為「役齡」之男子，即滿十八歲。又依同法第十七條第
一項第三款之規定：「乙種國民兵係指「初期國民兵役期滿」：即「及齡男子就所在
地，施以一個月以內之軍事訓練者」。又同條項第一款所謂初期國民兵，其規定為「
以男子年滿十八歲者服之，為期一年」。足見得檢定為乙種國民兵者，不論依「兵役
法」或「金馬地區役齡男子檢定為已訓乙種國民兵實施辦法」或「視同已訓國民兵檢
定規定」等法令，均規定必須以年滿十八以上之役齡男子為前提要件。原告於八十一
年時，年僅十六歲，與上開法令之規定並不相符，是雖於十六歲編入為金門縣民防總
隊隊員，但依「金門、馬祖地區役齡男子檢定為已訓乙種國民兵實施辦法」及相關法
令，遍查並無民防隊員即可視同已訓乙種國民兵之規定，則其申請准予檢定為已訓乙
種國民兵，即屬於法無據。六、「金門自衛隊員補償辦法」係政府對於金馬地區，於
實施「戰地政務」期間，因歷年來無償徵集地區年十六歲以上之男女參與訓練、演習
，經終止「戰地政務」之實施後，為示公義而特定之補償辦法。受補償者，只要合乎
該辦法規定之民防隊員，皆受其惠，並不限於檢定為已訓乙種國民兵之民防隊隊員，
此亦即原告雖非檢定為已訓之乙種國民兵，亦得依該辦法接受補償之緣故。故非謂得
受領補償金者，即當然視為已訓之乙種國民兵。蓋「金馬地區役齡男子檢定為已訓乙
種國民兵實施辦法」，業明白揭櫫以役齡者為限，原告於八十一年既未及役齡，亦從
未曾參與實施「戰地政務」期間之民防隊常年例行性之訓練、演習，是不適用該辦法
之規定，認係已訓之乙種國民兵而請求檢定其資格。七、金馬地區於八十一年終止「
戰地政務」實驗後，立法院制定經公布頒行之「金門、馬祖、東沙、南沙等地區安全
及輔導條例」，並未對金馬地區民眾之兵役義務有任何特別規定，自應依憲法及兵役
法之規定辦理，以符兵役公平之精神，理法甚明。金門地區六十五年次之役男，於前
揭「實施辦法」廢止時，年僅十七歲，不合檢定為已訓乙種國民兵之規定，故無「既
得權」被剝奪之情形。矧行政院亦考量金馬地區之特別情形，八十四年九月二十九日
以國防部及內政部台（八四）內役字第八四八八一九四號函會銜發布，對該年次之役
男提前三十天退伍之規定，衡情酌理，已兼顧金門馬祖地區役男曾為民防隊隊員事實
之特別規定。是原告在無法令規定下，請求准檢定為已訓之乙種國民兵或比照金門地
區六十三年次出生之役男，補訓檢定為已訓之乙種國民兵，其申請顯無理由，請求駁
回原告之訴等語。
    理  由
按「人民有依法律服兵役之義務。」、「中華民國男子依法皆有服兵役之義務。」、
「男子年滿十八歲之翌年一月一日起役，至屆滿四十五歲之年十二月三十一日除役。
」、「國民兵役之區分如左：一、初期國民兵役：以男子年滿十八歲者服之。為期一
年，．．．三、乙種國民兵役：以初期國民兵役期滿，而未服常備兵役、補充兵役或
甲種國民兵役者服之，．．．。」分別為中華民國憲法第二十條、兵役法第一條、第
三條第一項、第十七條第一項所明定。又查八十年五月一日動員戡亂時期終止後，金
馬地區旋於八十一年十一月七日終止戰地政務，原「金馬地區役齡男子檢定為已訓乙
種國民兵實施辦法」亦於同日廢止，自應回歸兵役法等相關規定，辦理徵兵事宜。本
件原告係六十五年十二月九日生，出生後即設籍福建省金門縣，戶口未曾遷移，於年
滿十六歲時，受編為民防自衛隊員。嗣因八十年五月一日動員戡亂時期終止，金馬地
區戰地政務亦旋於八十一年十一月七日終止，「金馬地區役齡男子檢定為已訓乙種國
民兵實施辦法」亦於同日廢止，民防自衛隊乃予裁撤，原告於前揭辦法廢止時，因未
滿十八歲，不能檢定為已訓國民兵而免服兵役，乃向被告提出陳情，請求比照六十三
年次役男補檢為已訓國民兵，經被告函詢國防部，經該部人力司於八十六年六月五日
以鍊銪字第八六○○○六七三七號函示：「．．．為維護兵役制度之公平性，仍應依
現行規定辦理。」被告乃於八十七年五月十八日以八七府民字第○九六五一號函復否
准。原告不服，循序提起行政訴訟主張詳如事實欄之所載。經查金馬地區自八十一年
十一月七日終止「戰地政務」實驗後，原「金馬地區役齡男子檢定為已訓乙種國民兵
實施辦法」亦同時廢止，自應回復正常徵兵法令，主管機關國防部、內政部，乃於八
十一年十一月五日國防部八七仰依字第七五一二號及內政部八一內役字第八一八三八
三○號會銜函示：「金門、馬祖地區自八十二年元月一日開始徵兵，以六十四年次役
男為開始徵集之對象。」被告依法自六十四年次起徵兵，於法並無不合。又「金馬地
區役齡男子檢定為已訓乙種國民兵實施辦法」，所稱「役齡」，係指年滿十八歲者而
言（見兵役法第三條），原告雖於年滿十六歲時，依「動員時期民防辦法」編入金門
縣民防自衛總隊，然因其未滿十八歲，僅編入名冊，並未實際接受民防隊之軍事訓練
或民防基本訓練，而上述辦法於八十一年十一月七日廢止時，原告仍未滿十八歲，自
不得依上述辦法，檢定為已訓乙種國民兵。至原告請求比照六十三年次役男補檢為乙
種國民兵一事，被告前於八十六年五月九日以八六府民字第八六二二號函詢主管機關
國防部，經國防部人力司於八十六年六月五日以鍊銪字第八六○○○六七三七號函復
略以：「．．．貴府（即被告）列管之六十四、六十五年次役男，已自八十四年一月
陸續徵集入營服役，為維護兵役制度之公平性，仍應依現行規定辦理。」另行政院於
八十五年八月二十四日台八十五內字第二八七八四號函復監察院，所附國防部會商內
政部對監察院調查「金馬地區六十四、六十五年次役男陳請免予徵集服役案」有關調
查意見之研處情形，其中關於六十五年次役男可否檢定為乙種國民兵一節，亦函復略
以：「．．．金馬地區於八十一年十一月七日戰地政務終止，民防自衛隊裁撤後，自
八十二年一月一日開始徵兵，按此應以六十二年次役男為開始實施徵集對象；惟當地
六十三年次（含）以前男子絕大部分已檢定為已訓乙種國民兵，其兵役身分業已確定
，故仍以國民兵列管，業已兼顧渠等役男之權益。至六十四年次役男，當時年僅十七
歲，尚不符檢定為已訓乙種國民兵，在原檢定辦法廢止後，自應回歸兵役法相關規定
，辦理徵兵事宜，似不生法規效力之溯及問題。」復依兵役法第十四條第二項之規定
：「男子滿十八歲者，為國民兵役及齡．．．。」是檢定為已訓之國民兵，其前提要
件必須為「役齡」之男子，即滿十八歲。依同法第十七條第一項第三款之規定：乙種
國民兵係指「初期國民兵役期滿」：即「及齡男子就所在地，施以一個月以內之軍事
訓練者」。又同條項第一款所謂初期國民兵，其規定為「以男子年滿十八歲者服之，
為期一年，得就所在地施以軍事預備教育。」足見得檢定為乙種國民兵者，不論依「
兵役法」或「金馬地區役齡男子檢定為已訓乙種國民兵實施辦法」等法令，均規定必
須以年滿十八歲以上之役齡男子為前提要件。原告於八十一年時，年僅十六歲，與上
開法令之規定並不相符，是其雖於年滿十六歲時即編入為金門縣民防自衛隊員，但依
上述辦法及相關法令，並無民防自衛隊員即可視同已訓乙種國民兵之規定，則其申請
准予檢定為已訓乙種國民兵，即屬於法無據。再按，「金門自衛隊員補償辦法」，係
政府對於金馬地區於實施「戰地政務」期間，因歷年來無償徵集地區年滿十六歲以上
之男女參與訓練、演習，經終止「戰地政務」之實施後，為示公義而特定之補償辦法
。受補償者，只要合乎該辦法規定之民防自衛隊員，皆受其惠，並不限於檢定為已訓
乙種國民兵之民防自衛隊員，此亦即原告雖非經檢定為已訓之乙種國民兵，亦得依該
辦法接受補償之緣故。故非謂得受領補償金者，即當然視為已訓之乙種國民兵，二者
不容混淆。是原告主張其已由金門縣自衛隊員補償委員會核發自衛隊員補償金；亦應
得適用上述辦法第二條第一項第三款之規定，檢定為已訓乙種國民兵云云，亦屬無據
。再查原告於上述辦法廢止時，未滿十八歲，未達服國民兵役之役齡，不符合檢定為
已訓乙種國民兵之要件，並無既得權益可言；又依首揭人民服兵役義務之相關規定，
自始迄今，皆未變更，僅因原在金馬地區施行戰地政務，而未施行徵兵之措施。而兵
役法及其相關法規亦從未賦與原告免徵入營服役之利益，於金馬地區戰地政務終止，
上述辦法亦同時廢止，回歸兵役法等相關規定後，亦無所謂侵害其信賴利益及實體從
舊、可溯及既往適用上述辦法之問題。原告主張上述辦法以「不真正溯及既往」之方
式剝奪原告之權益，有違反信賴利益保護、法律不溯及既往及實體從舊等原則云云，
自無可採。至原告另主張依七十三年十二月十七日印頒之「金門縣民眾自衛部隊戰備
規定」，金馬地區男子於戰地政務施行期間，於年滿十六歲起編入擔任戰鬥任務之機
動隊，即需依年度施政計畫完成訓練，即使係具學生身分者，亦應受暑期訓練而無例
外。被告以原告並未「實際參與軍事訓練或民防訓練」，不符「金馬地區役齡男子檢
定為已訓乙種國民兵實施辦法」第二條第二項之規定，以為駁回原告聲請之依據，實
有未洽。原告於戰地政務施行期間因戶籍設於金門而當然被編入自衛隊編組，又於國
立金門高級職校就讀期間完成二百十六小時軍訓教育課程，確已該當得檢定為已訓乙
等國民兵之要件。又六十三年次役男所受高中（職）軍訓課程即屬「金馬地區役齡男
子檢定為已訓乙種國民兵實施辦法」第二條第二項所謂之「軍事訓練或民防基本訓練
」，而原告依相同方式所受之訓練即不屬之，實欠公允云云，惟查原告於上述辦法廢
止時，未滿十八歲，未達服國民兵役之役齡，不符合檢定為已訓乙種國民兵之要件，
已如前述。是原告是否符合上述辦法第二條第二項「接受各該軍事訓練或民防基本訓
練並服勤者」之規定，自無審究之必要。綜上所述，本件被告否准原告檢定為已訓乙
種國民兵之申請，核無違誤，一再訴願決定，遞予維持，俱無不合。原告起訴意旨，
並無理由，應予駁回。
據上論結，本件原告之訴為無理由，爰依行政訴訟法施行法第二條、行政訴訟法第九
十八條第三項前段，判決如主文。
中    華    民    國     八十九      年      八      月       三        日
                    最高行政法院第 五 庭
                                審 判 長 法  官      廖  政  雄
                                         法  官      黃  璽  君
                                         法  官      趙  永  康
                                         法  官      林  清  祥
                                         法  官      姜  仁  脩
右  正  本  證  明  與  原  本  無  異
                                         法院書記官  蘇  金  全
中    華    民    國     八十九      年      八      月       四        日


司法院資訊處製作；財團法人民間司法改革基金會備份。
